【裁判字號】    98,台上,6991
【裁判日期】    981126
【裁判案由】    違反證券交易法
【裁判全文】
最高法院刑事判決            九十八年度台上字第六九九一號
上  訴  人  台灣高等法院高雄分院檢察署檢察官
上  訴  人
（被  告）  乙○○
選任辯護人  江雍正律師
            吳建勛律師
            王進勝律師
被      告  丙○○
            丁○○
            戊○○
            甲○○
上列上訴人等因被告等違反證券交易法案件，不服台灣高等法院
高雄分院中華民國九十八年三月五日第二審判決（九十七年度金
上重訴字第二號，起訴案號：台灣高雄地方法院檢察署九十年度
偵字第七０一八號），提起上訴，本院判決如下：
    主  文
上訴駁回。
    理  由
一、乙○○上訴部分：
按刑事訴訟法第三百七十七條規定，上訴於第三審法院，非以判
決違背法令為理由，不得為之。是提起第三審上訴，應以原判決
違背法令為理由，係屬法定要件。如果上訴理由書狀並未依據卷
內訴訟資料，具體指摘原判決不適用何種法則或如何適用不當，
或所指摘原判決違法情事，顯與法律規定得為第三審上訴理由之
違法情形，不相適合時，均應認其上訴為違背法律上之程式，予
以駁回。本件上訴人乙○○上訴意旨略稱：(一)、乙○○曾於民國
八十六年一月至八十七年九月間，因陸續取得健弘一品公司等十
七家公司之統一發票後，連續利用不知情之會計人員在紐新企業
股份有限公司（下稱紐新公司），將之記入該公司帳冊，因而涉
犯商業會計法第七十一條第一款之將不實事項記入帳冊等罪部分
，業經台灣高等法院台中分院以九十五年度重上更(二)字第一四七
號刑事判決論處罪刑，並經本院以九十七年度台上字第二四五九
號駁回該部分上訴確定在案（下稱前案），該前案與本件乙○○
於八十五年至八十七年間及八十八年一月至同年六月間，連續犯
七十七年一月二十九日修正公布之證券交易法第一百七十四條第
一項第五款之虛偽記載罪（下稱虛偽記載罪），犯罪情節相同，
兩案應有連續犯之關係，原審未就乙○○本件所犯虛偽記載罪部
分諭知免訴判決，自難認為適法。(二)、原判決事實認定乙○○明
知紐新公司與川暉公司、萱一公司、千照公司、山京公司、合泉
公司、千實公司、景升公司、騰鈴公司、新凡公司、士鉅公司等
十家廠商（下稱川暉公司等十家廠商），實際上並無交易行為，
卻虛列營收，並使不知情之會計人員登載於紐新公司八十八年度
第一季之財務報告、八十八年度上半年度之財務報告及八十八年
一至六月每月之營運報告等情，但對該不知情之會計人員究係何
人，乙○○究以何種方法使會計人員為不實之登載，未予翔實記
載，且就乙○○是否應論以間接正犯，理由內亦未加以論述；又
原判決事實記載乙○○明知紐新公司自八十五年五月間起即陸續
為他公司背書保證，卻未將此情登載於業務上所職掌之備查簿，
亦未於八十五年、八十六年及八十七年之財務報告中揭露為他公
司背書保證之資料等情，然就該備查簿如何之屬乙○○業務上所
職掌之文書，及乙○○確未於前開財務報告中揭露紐新公司為他
公司背書保證資料等事項，復未說明所憑之依據。亦嫌理由不備
。(三)、虛偽記載罪應屬「作為犯」，原判決既認定乙○○係故意
利用不知情之會計人員不為資料公告之「不作為」方法，以達成
在紐新公司財務報告為虛偽記載之目的，卻論乙○○以虛偽記載
罪，並有適用法則不當之違誤。(四)、原判決雖以查核會計師吳健
源於法務部調查局高雄市調查處（下稱高雄市調處）證稱其係根
據紐新公司提供之出貨資料，憑以認定該公司有銷貨之行為，但
又以紐新公司所提供之資料是否正確，將影響吳健源之查核結果
，據謂吳健源前開證述無法作為有利於乙○○之認定。然原審對
紐新公司提供予吳健源之資料是否正確，則未予調查，遽行判決
，顯有調查未盡之違誤云云。
惟查：原判決綜合全案證據資料，本於事實審法院職權推理之作
用，認定乙○○確有其事實欄所載之犯行。因而撤銷第一審關於
乙○○違反證券交易法部分之科刑判決，就此部分依修正前刑法
連續犯規定，改判論處乙○○連續犯虛偽記載罪刑，已詳細說明
其採證認事之理由。所為論斷，亦俱有卷證資料可資覆按。對於
乙○○所犯前案之犯罪方法、動機、對象，如何之均與本件虛偽
記載罪不同，難認與前開虛偽記載罪有連續犯裁判上一罪關係而
為同一案件，無從就本件虛偽記載罪為免訴之判決；依憑乙○○
之供述，證人吳健源之證詞，卷附紐新公司之說明函、紐新企業
背書保證與資金貸放餘額查詢表暨會計師向各銀行及債權人之詢
證函、詢證回函等資料，如何之已足認定乙○○有明知紐新公司
自八十五年五月間起即陸續為他公司背書保證，卻未於紐新公司
之財務報告中揭露該公司為他公司背書保證之訊息等犯行。亦皆
已詳加說明。乙○○上訴意旨對於原判決所為前揭論斷，並未依
據卷內資料，具體指摘有何違背法令情形，其上訴意旨(一)、(二)仍
執陳詞，以所犯前案與本件虛偽記載罪，犯罪情節相同，兩案應
有連續犯關係，前案既經判決確定，原審未對本件虛偽記載罪諭
知免訴；原判決未說明如何憑以認定其明知紐新公司有為他公司
背書保證之行為，卻未於該公司之財務報告中揭露此項訊息之依
據云云，據以指摘原判決為違背法令。係對於原判決已說明事項
及屬原審採證認事職權之適法行使，持憑己見而為不同之評價，
且重為事實之爭執，難認係適法之第三審上訴理由。且查：(一)、
七十七年一月二十九日修正公布之證券交易法第一百七十四條第
一項第五款規定：發行人、證券商、證券商同業公會、證券交易
所或同法第十八條所定之事業，於依法或主管機關基於法律所發
布之命令規定之帳簿、表冊、傳票、財務報告或其他有關業務文
件之內容有虛偽之記載者，處五年以下有期徒刑、拘役或科或併
科二十萬元以下罰金。此項刑罰之規定，旨在確保證券交易相關
帳簿、表冊、財務報表等文件內容之真實，以健全證券市場之交
易與管理，而保護證券交易之安全。故為貫徹該法所規範之目的
，前開法條所謂「虛偽之記載」，不僅指故意在帳簿、表冊、傳
票、財務報告或其他有關業務文件上積極為不實或虛偽之記載而
言，並包括故意將應記載之重要事項加以隱匿或遺漏，致使該等
文件之內容發生不正確之結果在內。原判決綜合卷證資料，認定
乙○○係上市公司紐新公司之實際負責人，明知紐新公司與川暉
公司等十家廠商實際並無交易，卻虛列紐新公司至八十八年六月
三十日止，對川暉公司等十家廠商累計有新台幣（下同）三十二
億七千二百九十九萬五千元之應收帳款，並使不知情之會計人員
將此情登載於紐新公司八十八年度第一季之財務報告、八十八年
度上半年度之財務報告及八十八年一至六月每月之營運報告；另
其又明知紐新公司自八十五年五月起即陸續為合泉公司等公司背
書保證，截至八十八年六月底，其金額共計八億七千零三十四萬
九千元，卻於每月公告紐新公司之背書保證金額時，均記載背書
保證金額為零，復故意未於八十五年、八十六年及八十七年之財
務報表中揭露該公司為他公司背書保證之訊息，而為不實之記載
等情。因而論以虛偽記載罪，依前揭說明，於法並無不合，尚無
乙○○上訴意旨(三)所指適用法則不當之違誤。(二)、原判決係以會
計師吳健源於高雄市調處雖陳稱：「經我查核紐新公司銷貨都有
出貨單、發票、報繳營業稅，所以我認為確實有銷貨行為……」
、「……查核報告書確係由我查核簽證，所依據是……（紐新）
公司帳冊憑證（包括傳票、發票、合約書及權狀等）為依據」等
語，似認紐新公司於八十八年上半年度有銷貨行為，但吳健源係
根據紐新公司提供之出貨單等資料而為前開認定，則紐新公司提
供之資料是否正確，自將影響吳健源之查核，況第一審法院於審
理九十二年度金字第一號民事案件時，曾就會計師吳健源及游朝
堂所查核、核閱之紐新公司八十七年十二月三十一日及八十八年
三月三十一日財務報告，委託財團法人中華民國會計研究發展基
金會鑑定結果，亦答覆稱：「本鑑定團隊只取得88Q1 工作底稿
、G16所列示之預付購料款資料。該工作底稿顯示紐新（公司）
預付得盛（公司）一．七七億（元）最多，合泉（公司）一．一
四億（元）次之，另外還有千實（公司）０．二四億（元）、川
暉（公司）０．三一億（元）、千照（公司）０．二九億（元）
、萱一（公司）０．二八億（元）及山京（公司）０．二五億（
元）……上述廠商均為協助紐新（公司）進行假營收之廠商，且
紐新（公司）預付款項之時間，大多在十二月即將結帳之時，故
認為查核人員本應確實依簽證規則執行查核程序……會計師顯未
盡應有之注意」等理由，說明依前開工作底稿，亦可確認紐新公
司於八十八年第一季與前開合泉等公司之交易，確屬無真實銷貨
之假交易無訛，吳健源上揭查核結果，無法據為乙○○有利之認
定等事證已臻明瞭（見原判決第七頁第一行至第二十五行），無
對紐新公司提供予吳健源之資料是否正確，再作無益之調查，此
係事實審法院採證認事職權之適法行使，並無乙○○上訴意旨(四)
所指調查未盡之違誤。(三)、原判決既認定乙○○係使「不知情」
之紐新公司會計人員將該公司與川暉公司等十家廠商之不實交易
營收，登載於紐新公司之財務及營運報告，並敘明虛偽記載罪為
商業會計法第七十一條及刑法業務登載不實罪之特別規定，依特
別法優於普通法之原則，不另論以前開違反商業會計法及業務登
載不實等罪名，則其雖疏未詳述乙○○應論以間接正犯，及紐新
公司之備查簿係屬乙○○業務上所職掌文書之理由，稍欠周延，
但於判決結果顯然無影響，依刑事訴訟法第三百八十條規定，亦
不得執為上訴第三審之理由。至乙○○其餘上訴意旨所執各詞，
核屬就與犯罪構成要件無涉之枝節，再為事實之爭辯，依首開說
明，顯難認係適法之第三審上訴理由。綜上所述，乙○○上訴意
旨所指，與法律規定得為第三審上訴理由之違法情形不相適合，
其上訴違背法律上之程式，應予駁回。
二、檢察官對被告丙○○、丁○○、戊○○、甲○○（下稱丙○
○等四人）上訴部分：
(一)、按檢察官就犯罪事實一部起訴者，依刑事訴訟法第二百六十
七條規定，其效力固及於全部，然檢察官起訴之事實一經法院審
理結果，認為無罪，即與未經起訴之其他事實並不發生有無修正
前刑法牽連犯關係之問題，自無犯罪事實一部與全部關係之可言
，依同法第二百六十八條規定，法院不得就未經起訴之其他事實
，併予裁判。本件檢察官以丙○○等四人共同意圖損害紐新公司
之權益，明知川暉公司等十家廠商均無付款能力，仍自八十八年
一月間起至同年六月間止，由紐新公司大量出貨予前開十家廠商
，另其等以紐新公司名義向前開十家廠商之進貨，則以現金匯款
或以短期票據付款，卻未依同樣條件要求前開十家廠商給付貨款
，致紐新公司至八十八年度止，對川暉公司等十家廠商尚有三十
二億七千二百九十九萬五千元之應收帳款全列為呆帳損失，足生
損害於紐新公司股東及投資大眾，因認丙○○等四人共同涉犯刑
法第三百四十二條第一項之背信罪嫌而提起公訴（即起訴書犯罪
事實一後段所示部分，見第一審卷第五頁正、反面、第十頁反面
、第二二四頁、第二二五頁），雖第一審認丙○○等四人此部分
犯行除涉犯背信罪外，更牽連犯未經起訴之虛偽記載罪，二罪有
裁判上一罪關係，為起訴效力所及，而均從一重之虛偽記載罪處
斷，但經丙○○等四人提起第二審上訴後，原審審理結果，既認
不能證明丙○○等四人有此部分之背信犯行，因而撤銷第一審關
於丙○○等四人上揭各該部分之科刑判決，改判諭知丙○○等四
人被訴此部分背信無罪，並說明第一審認丙○○等四人此部分牽
連犯虛偽記載罪為不當，則依前揭說明，丙○○等四人此部分被
訴背信罪嫌部分即與未經起訴之虛偽記載事實，不發生牽連犯關
係，法院自不得就未經起訴之丙○○等四人有無虛偽記載事實加
以審判。檢察官上訴意旨僅指卷附證據資料顯示，丙○○等四人
應與乙○○共同涉犯此部分之虛偽記載罪，原審置卷內不利於丙
○○等四人之證據於不論，卻採信其等事後翻異之詞，諭知其等
此部分無罪，顯與證據法則相違背云云，自非適法之第三審上訴
理由。(二)、上訴得對於判決之一部為之，未聲明為一部者，視為
全部上訴，刑事訴訟法第三百四十八條第一項定有明文。檢察官
對原判決關於丙○○等四人部分不服，提起第三審上訴，未聲明
為一部上訴，依前開規定，應視為全部上訴，亦即下列各部分亦
視為已上訴。惟查：(1)、刑事訴訟法第三百七十六條所列各罪之
案件，經第二審判決者，不得上訴於第三審法院，為該法條所明
定。本件戊○○、甲○○被訴共同涉犯起訴書犯罪事實一前段所
示之業務侵占（檢察官原起訴戊○○、甲○○此部分係共同涉犯
背信罪嫌，嗣於第一審已具狀變更起訴法條，見第一審卷第二宗
第十頁反面、第二二四頁）；丙○○等四人被訴共同涉犯起訴書
犯罪事實一後段所示之背信（見第一審卷第二宗第十頁反面、第
二二四頁、第二二五頁）；丙○○被訴涉犯起訴書犯罪事實二所
示之背信；丙○○、丁○○被訴共同涉犯起訴書犯罪事實三前段
所示之業務侵占（被訴共同涉犯起訴書犯罪事實三後段所示之業
務侵占罪嫌部分，業經第一審判決無罪確定在案）等部分。檢察
官係依刑法第三百三十六條第二項、第三百四十二條第一項之罪
嫌提起公訴，其上訴意旨復未爭執此部分罪名，核分屬刑事訴訟
法第三百七十六條第三款、第五款之案件。依首開說明，既經第
二審判決，自不得上訴於第三審法院，檢察官猶對上開各該部分
提起上訴，顯為法所不許。(2)、第三審上訴書狀，應敘述上訴之
理由，其未敘述者，得於提起上訴後十日內補提理由書於原審法
院，已逾上述期間，而於第三審法院未判決前仍未提出上訴理由
書狀者，第三審法院應以判決駁回之，刑事訴訟法第三百八十二
條第一項、第三百九十五條後段所明定。本件檢察官不服原判決
，於九十八年三月十八日提起上訴，但關於丙○○被訴涉犯起訴
書犯罪事實四所示之虛偽記載罪部分，並未敘述理由，迄今逾期
已久，於本院未判決前仍未提出，依上開規定，其此部分上訴亦
非合法。檢察官之上訴應予駁回。
據上論結，應依刑事訴訟法第三百九十五條，判決如主文。
中    華    民    國  九十八  年   十一   月  二十六  日
                      最高法院刑事第六庭
                          審判長法官  謝  俊  雄
                                法官  陳  世  雄
                                法官  魏  新  和
                                法官  吳  信  銘
                                法官  徐  文  亮
      本件正本證明與原本無異
                                      書  記  官
中    華    民    國  九十八  年   十二   月    一    日
                                                      Ｅ


司法院資訊處製作；財團法人民間司法改革基金會備份。
